最　高　行　政　法　院　判　決
　　　　　　　　　　　　　94年度判字第01181號
上　訴　人　甲○○
被 上訴 人　財政部高雄市國稅局
代　表　人　乙○○
上列當事人間因綜合所得稅事件，上訴人對於中華民國93年2月2
7日高雄高等行政法院92年度訴字第1047號判決，提起上訴，本
院判決如下：
　　主  文
上訴駁回。
上訴審訴訟費用由上訴人負擔。
　　理  由
一、上訴人民國（下同）八十八年度綜合所得稅結算申報，列報
    其配偶林朝傳將其所有坐落高雄市前鎮區○○○路八十三號
    一至四樓房屋（以下稱系爭房屋），出租供營業使用，分別
    申報二筆租賃收入均為新台幣（下同）二四０、０００元，
    減除百分之四十三必要費用，租賃所得各為一三六、八００
    元，被上訴人初查以其申報金額顯較當地一般租金為低，乃
    參照當地一般租金標準核定全年租賃收入八、五一六、八四
    六元，減除百分之四十三必要費用，核定租賃所得四、八五
    四、六０一元，上訴人不服，申請復查，經重行核算後，系
    爭房屋全年租金為六、八六一、六七七元，減除百分之四十
    三必要費用後，租賃所得為三、九一一、一五五元。上訴人
    仍不服，提起訴願，遭決定駁回，遂提起行政訴訟。
二、本件上訴人在原審起訴主張：本件上訴人配偶所有之房屋，
    一樓係出租予傳家建設股份有限公司（下稱傳家公司），做
    為保齡球館之營業使用，四樓部分面積係供其為辦公室使用
    ，另四樓部分辦公室亦出租予傳嘉建設股份有限公司（下稱
    傳嘉公司）為辦公室使用，被上訴人以全棟四樓核定租金收
    入顯有未洽。再者，八十八年時保齡球館之營業情形已大不
    如前，高雄市許多保齡球館業早已倒閉歇業，而傳家公司因
    營業狀況不佳虧損累累，二、三樓早已未曾租用，僅有承租
    一樓及四樓辦公室，並且一再要求上訴人配偶降低租金；另
    傳嘉公司與傳家公司係為關係企業，亦有承租四樓部分辦公
    室，傳嘉公司也因建設業之不景氣，當時已處於半停業狀況
    ，其公司人員早已裁撤殆盡，並無任何營業收入。被上訴人
    提及傳家公司於八十八年十月間，曾於二樓舉辦學生杯保齡
    球賽，有關此節上訴人配偶並未知其詳情，如該公司僅借用
    一、二天舉辦比賽，房東應無反對之情理。按土地法第九十
    七條第一項規定，係就房屋租金最高額所設強制規定，約定
    租金超過此項限制者，房屋出租人對超過部分無請求權，所
    得稅法對此復未設有排除適用之規定，而且本院七十九年九
    月份庭長評事聯席會議亦有決議：「稽徵機關依所得稅法第
    十四條第一項第五類第五款參照當地一般租金調整計算租賃
    收入時，如其調整結果超過土地法第九十七條第一項之限制
    時，就其超過部分之課稅，應以能證明出租人有此項現實收
    入者為限。」，而內政部七十一年五月二十二日台內地字第
    八七一０三號函釋：土地法第九十七條所稱房屋，係指供住
    宅用之房屋而言。及財政部八十一年九月二十九日台財稅字
    第八一一六七九一二七號函釋：稽徵機關依所得稅法第十四
    條第一項第五類第五款規定設算租金時，可參照上開內政部
    函釋意旨辦理等解釋，皆已違土地法第九十七條第一項之立
    法意旨。因此原處分核定之租金亦超過土地及其建築物申報
    總價額年息百分之十，是其已逾越土地法第九十七條第一項
    之規定，原處分顯然違法。求為撤銷原處分（復查決定）及
    訴願決定之判決。
三、被上訴人則以：上訴人之配偶林朝傳將其所有坐落高雄市前
    鎮區○○○路八十三號一至四樓供傳家公司及傳嘉公司作營
    業使用，八十八年度分別申報二筆租賃收入均為二四０、０
    ００元，減除百分之四十三必要費用，租賃所得各為一三六
    、八００元，其申報金額顯較當地一般租金為低，被上訴人
    原核定乃依所得稅法第十四條第一項第五類第五款規定，參
    照當地一般租金標準核定全年租賃收入八、五一六、八四六
    元，減除百分之四十三必要費用，核定租賃所得四、八五四
    、六０一元，固非無據，惟查，系爭房屋一至四樓均屬大面
    積房屋，其租賃收入得予酌減，又系爭房屋一樓有部分面積
    二三七．七三坪，自八十八年七月起無商號設立營業，是被
    上訴人原核定全年租賃收入，尚有未洽，經重行核算後，系
    爭房屋全年租金為六、八六一、六七七元減除百分之四十三
    必要費用後，租賃所得三、九一一、一五五元，減除上訴人
    結算申報時自行申報之租賃所得二七三、六００元(136,800
    元×2=273,600)，應予核增租賃所得三、六三七、五五五元
    ，與原核增四、七一七、八０一元之差額一、０八０、二四
    六元，被上訴人復查決定乃予以追減，並無違誤，且核定之
    租金標準並未高於鄰近地區房屋申報租金等語，資為抗辯。
四、原審判決駁回上訴人之訴，其理由略以：(一)系爭房屋使用情
    形，據被上訴人所屬前鎮稽徵所於九十年四月九日派員實地
    訪查結果：「三多三路八十三號，該址一至三樓設置有保齡
    球球道，四樓供辦公室使用（據現場小姐表示該保齡球館於
    八十九年十二月停業）。」此有該所九十年四月十一日財高
    國稅鎮審字第九０００三八０八號函附原處分卷足稽。再據
    被上訴人於九十一年十二月九日派員實地訪查結果：「至前
    鎮區○○○路八十三號實地訪查．．．一樓櫥窗尚留有『傳
    家快訊』字樣及兩張海報，其中一張已快脫落，僅看得到『
    傳家保齡地點：高雄市○○○路八十三號』等字樣，另一張
    海報則為八十八年度傳家學生盃保齡球賽的海報，比賽日期
    ：八十八年十月十日，地點：傳家保齡球館二樓（其餘詳如
    相片），再由玻璃門窗往內看，一樓面積很大，用夾板隔間
    為三部分，由右至左依次為：全為保齡球道．．．右側
    為保齡球道鋪設地毯後之平台．．．約僅十坪為通往二樓
    之樓梯出入口。」此有被上訴人法務科復查員外勤工作日誌
    及現場照片附原處分卷為憑。則由上開遺留在系爭房屋一樓
    之海報內容所載，傳家保齡球館於八十八年十月十日仍在系
    爭房屋二樓，舉辦八十八年度傳家學生盃保齡球賽乙節觀之
    ，足證系爭房屋於八十八年間仍供傳家保齡球館營業使用。
    參以上訴人辦理八十八年度綜合所得稅結算申報所檢附傳家
    公司及傳嘉公司因承租系爭房屋支付租金所出具之各類所得
    扣繳暨免扣繳憑單分別載明租賃地址為三多三路八十三號一
    、二樓及三、四樓，且傳家公司八十八年度營利事業所得稅
    結算申報資料，整年度均有營業額，其中八十八年度營利事
    業所得稅結算申報書編號八十九欄位營業收入分類表，更載
    明小業別「保齡球館」，營業收入金額一二、三四二、二二
    九元，此有傳家、傳嘉公司開立之各類所得扣繳暨免扣繳憑
    單及傳家公司八十八年度營利事業所得稅結算申報書、銷售
    額明細表等影本附原處分卷可稽。再據傳家公司公司登記營
    業項目自八十七年七月一日即有保齡球館之經營，營利事業
    地址為高雄市前鎮區○○○路八十三號四樓，嗣至八十九年
    十一月二十二日申請將營利事業所在地址，由高雄市前鎮區
    ○○○路八十三號四樓變更為高雄市苓雅區○○○路十七號
    一樓；而傳嘉公司八十八年一月變更登記營業項目增列休閒
    活動場館業，並註明保齡球館之經營設於高雄市前鎮區○○
    ○路八十三號三樓，三樓僅供保齡球館使用，四樓僅供辦公
    室使用，嗣於八十九年十一月二十二日申請將營利事業所在
    地址，由高雄市前鎮區○○○路八十三號三樓、四樓變更為
    高雄市苓雅區○○○路十七號一樓，並將營業項目減除上開
    休閒活動場館業，此有公司變更登記事項卡、營業稅歷史資
    料檔查詢及高雄市政府營利事業統一發證變更登記申請書等
    影本附原處分卷可資佐證。則由訴外人傳家公司及傳嘉公司
    所登記營業地址、所營項目及變更營業地址之日期觀之，亦
    與現場所遺留之海報所載舉辦保齡球比賽之時間八十八年十
    月十日，及被上訴人所屬前鎮稽徵所訪查結果保齡球館係於
    八十九年十二月停業等情均相合，益證系爭房屋八十八年
    度確有出租傳家公司及傳嘉公司供作經營保齡球館及辦公使
    用。(二)上訴人雖提出租賃契約書二件，主張系爭房屋僅一樓
    出租予傳家公司，做為保齡球館營業使用，四樓部分面積供
    傳家公司為辦公室使用，另四樓亦僅部分出租予傳嘉公司為
    辦公室使用，二、三樓並未出租云云。然查，本件復查程序
    中，被上訴人所屬前鎮稽徵所於九十年四月十一日即函請上
    訴人提出系爭房屋租賃契約書供核，此有該所九十年四月十
    一日財高國稅鎮審字第九０００三八０八號函影本附原處分
    卷為憑，然上訴人於復查及訴願程序中，均未提出該份租賃
    契約書，亦未說明不能提出契約書之理由，嗣於本件訴訟起
    訴後，始提出租賃契約書為證，其真實性已令人存疑。又據
    上開租賃契約書所載，傳家公司租賃範圍為高雄市前鎮區○
    ○○路八十七號一樓全部（除公共設施）及四樓十坪辦公室
    ，而傳嘉公司租賃範圍則為高雄市前鎮區○○○路八十七號
    四樓辦公室三十坪，其租賃範圍與系爭房屋所在之高雄市前
    鎮區○○○路八十三號已有不符，況且依上開租賃契約書所
    載，兩家公司所租賃之樓層及面積並不相同，然每月之租金
    卻均為二萬元，亦有違常情，是上開租賃契約書應屬臨訟補
    具，雖該契約書所載租金數額與傳家公司及傳嘉公司所出具
    之租金扣繳憑單之金額相符，亦不足採信。本件被上訴人依
    據查訪結果，參酌系爭房屋之房屋稅課稅資料，自八十三年
    六月一日起登記由傳家公司作為餐廳及保齡球館使用，且稅
    籍編號00000000000（高雄市前鎮區○○○路八
    十三號）所含一樓面積二三七．七三坪，主要用途為餐廳，
    因此部分自八十八年七月起無商號設立營業，故八十八年一
    月至六月係依營業用稅率課徵房屋稅，七至十二月則改依住
    家用稅率課徵房屋稅，另屋頂突出物三．三二坪按非住非營
    稅率課徵房屋稅；至稅籍編號00000000000（高
    雄市前鎮區○○○路八十三號二樓）所含一至四樓，八十八
    年度全按營業稅率課徵房屋稅等情，此有高雄市房屋稅籍紀
    錄表及高雄市稅捐稽徵處前鎮分處九十一年七月十七日高市
    稽前財字第０九一００二三二一六號函等影本附原處分卷為
    證，而認定稅籍編號00000000000（高雄市前鎮
    區○○○路八十三號）一樓使用面積為二三七．七三坪（七
    八五．九平方公尺）僅供營業用至八十八年六月止，故此部
    分僅計算半年之租賃收入，屋頂突出物面積三．三二坪（十
    一平方公尺）並非營業用，且面積小，不予計算租賃收入；
    其餘稅籍編號00000000000（高雄市前鎮區○○
    ○路八十三號二樓）一樓使用面積七五．五坪（二四九．六
    平方公尺），二樓三八五．二三坪（一二七三．五平方公尺
    ），三樓三八五．二三坪（一二七三．五平方公尺），四樓
    一九四．三八坪（六四二．六平方公尺），屋頂突出物一四
    ．一八坪（四六．九平方公尺），其面積超過五十坪部分屬
    大面積房屋，並依規定標準予以折減租金收入，核算系爭房
    屋全年租金為六、八六一、六七七元，減除百分之四十三必
    要費用後，租賃所得三、九一一、一五五元，再減除上訴人
    結算申報時自行申報之租賃所得二七三、六００元，應予核
    增租賃所得三、六三七、五五五元，自屬有據。(三)按「城市
    地方房屋之租金，以不超過土地及其建築物申報總價額年息
    百分之十為限。」固為土地法第九十七條第一項所明定。而
    房屋出租與他人使用，稅捐稽徵機關依所得稅法第十四條第
    一項第五類第五款規定，參照當地一般租金標準調整計算租
    賃收入時，有無適用土地法第九十七條第一項所設租金最高
    額之限制。按「土地法第三編第三章『房屋及基地租用』章
    之立法意旨，本為解決國民居住問題，維持民生之安定。由
    於城市人口密集，房屋供不應求，導致有房屋者，高抬房價
    及房租，遂於土地法第三章設定若干條文，藉以有助於住宅
    問題之解決。此由第九十四條積極的增加房屋的供給，以供
    人民承租自住之用，第九十五條間接的採取新建房屋賦稅之
    減免，與第九十六條消極的限制每一人民自住之房屋間數觀
    之，第九十七條所稱『城市地方房屋租金』，其所謂『房屋
    』，應指僅供住宅用之房屋而言。內政部七十一年五月二十
    四日台（七十一）內地字第八七一０三號函亦採此見解。是
    稅捐稽徵機關所定之當地一般租金標準，如所出租之房屋，
    供住宅用者，應受土地法第九十七條第一項所設最高額之限
    制；如房屋供業務用（非具營利性）或營業用，則不受限制
    ，仍得按所定標準核算租金收入。本院七十九年九月份庭長
    評事聯席會議決議未明示適用對象，應予補充：『所謂出租
    房屋係指供住宅用之房屋而言』。（本院九十一年度判字第
    一三五六號判決）」本院九十二年十月份庭長法官聯席會議
    決議參照。故依上開決議意旨，以房屋僅供住宅用者，始受
    土地法第九十七條第一項規定租金最高額之限制。本件系爭
    房屋既供營業使用，自不受上開法律規定之限制，是上訴人
    主張被上訴人核定之租金超過土地及其建物申報總價年息百
    分之十，已逾越土地法第九十七條第一項規定云云，自不可
    採。
五、本件上訴意旨除重申原起訴理由外，並略謂：按「財產出租
    ，其約定之租金，顯較當地一般租金為低，稽徵機關得參照
    當地一般租金調整計算租賃收入。」、「綜合所得稅租賃所
    得設算核定案件，納稅義務人如有異議時，稽徵機關應實地
    調查鄰近房屋之租金作為核課之依據，即將設算租金與鄰近
    租金比較，高時改課，低時維持原核定。」分別為所得稅法
    第十四條第一項第五款及財政部七十七年十一月九日台稅一
    發第七七０六六五八五一號函規定。本件原處分機關於上訴
    人提出異議時，亦未實際調查鄰近租金作為核課之依據，顯
    未遵照前揭財政部之函釋規定辦理，原判決已違背法令之規
    定。請求廢棄原判決，並撤銷原處分及訴願決定等語。
六、本院查：
  (一)「第五類：租賃所得及權利金所得：一、．．．五、財產出
    租，其約定之租金，顯較當地一般租金為低，稽徵機關得參
    照當地一般租金調整計算租賃收入。」為所得稅法第十四條
    第一項第五類第五款所明定。此規定係對納稅義務人出租財
    產，其約定之租金，顯較當地一般租金為低時，授權稽徵機
    關得參照當地一般租金調整計算其租賃收入，其立法本旨，
    係基於核實課稅原則，為防免租賃雙方勾結，藉故壓低申報
    租賃所得，用以逃避所得稅而設。次按「本法第十四條第一
    項第五類第四款及第五款所稱當地一般租金，由財政部各地
    區國稅局訂定，送財政部備查。」所得稅法施行細則第十六
    條第三項亦定有明文。又「綜合所得稅租賃所得設算核定案
    件，納稅義務人如有異議時，稽徵機關應實地調查鄰近房屋
    之租金作為核課之依據，即將設算租金與鄰近租金比較，高
    時改課，低時維持原核定。」亦經財政部賦稅署七十七年十
    一月九日台稅一發字第七七０六六五八五一號函釋在案，核
    其內容與上開法律規定意旨無違，得予適用。系爭房屋既係
    出租供營業使用，上訴人申報租賃所得金額又顯較當地一般
    租金為低，依前揭規定，稽徵機關自得參照當地一般租金調
    整計算租賃收入。且被上訴人於設算核定系爭租賃所得時，
    並已實地調查獲悉鄰近坐落高雄市前鎮區○○○路七十七號
    一、二樓及七十九號一、二樓合併於同年度申報之8月至12
    月租金為四○○、○○○元，折算平均每月每坪租金約為九
    八０元；同路八十一號一、二樓房屋於同年度申報之全年租
    金為六○○、○○○元，折算平均每月每坪租金約為一、０
    一一元。此有租賃所得扣繳憑單、房屋租賃情形核定表等影
    本附原處分卷可稽。皆高於本件被上訴人核定系爭房屋一樓
    每月每坪租金九００元及二至四樓每月每坪租金六三０元，
    上訴意旨謂被上訴人未實際調查鄰近租金作為核課之依據，
    容有誤會。其餘上訴理由則係以其主觀歧異之見解就事實認
    定之問題為爭執，並未指出原審認定事實及適用法律有何違
    背法令之情形，自難謂為適法之上訴理由。
  (二)綜上所述，原審以：系爭房屋係出租供營業使用，且上訴人
    申報租賃所得金額顯較當地一般租金為低，被上訴人乃依所
    得稅法第十四條第一項第五類第五款規定，核增租賃所得三
    、六三七、五五五元，並無違誤。因將原訴願決定及原處分
    均予維持，駁回上訴人之訴，核無違誤。上訴論旨，仍執前
    詞，指摘原判決違誤，求予廢棄，難認有理由，應予駁回。
據上論結，本件上訴為無理由，爰依行政訴訟法第255條第1項、
第98條第3項前段，判決如主文。
中    華    民    國    94    年    8    月    4      日
                  第五庭審判長法  官　趙　永　康
                              法  官　鄭　淑　貞
                              法  官　黃　淑　玲
                              法  官　侯　東　昇
                              法  官　林　文　舟
以  上  正  本  證  明  與  原  本  無  異
中    華    民    國    94    年    8    月    4      日
　　　　　　　　　　　　　　　書記官　彭　秀　玲
